臺灣高等法院刑事判決
111年度上訴字第1494號
上  訴  人  
即  被  告  莫凱崴



選任辯護人  李菁琪律師
            諶亦蕙律師
            邱鼎恩律師
上列上訴人即被告因毒品危害防制條例案件，不服臺灣臺北地方
法院110年度訴字第881號，中華民國111年3月11日第一審判決（
起訴案號：臺灣臺北地方檢察署110年度偵字第14019號，移送併
辦案號：110年度偵字第25780號），提起上訴，本院判決如下：
    主  文
原判決撤銷。
莫凱崴犯製造第二級毒品罪，處有期徒刑貳年。緩刑伍年。緩刑
期間付保護管束，並應於緩刑期內向指定之政府機關、政府機構
、行政法人、社區或其他符合公益目的之機構或團體，提供壹佰
貳拾小時之義務勞務。扣案如附表編號1、18所示之物沒收銷燬
之，扣案如附表編號2至17所示之物，均沒收。
    犯罪事實
一、莫凱崴知悉大麻係毒品危害防制條例第2條第2項第2款列管
    之第二級毒品，不得製造及持有，仍基於製造第二級毒品大
    麻之犯意，自民國109年10月間某日起，在臺北市○○區○○○路
    ○段00號10樓之19住處搭設生長棚，將大麻種子泡水發芽播
    種於盆栽土耕，而以附表編號4至12所示設備、器具持續澆
    水、施肥、控制溫度、溼度及模擬陽光照射，使之出苗、長
    成大麻植株8株後，以附表編號13至17所示工具剪取大麻花
    ，以香鬆機壓油，並吊掛於衣架，以除濕機使之乾燥、脆化
    ，再以研磨器磨成粉末，製成易於施用之第二級毒品大麻。
    嗣於110年4月21日為警持搜索票在上址執行搜索，扣得附表
    所示物品而查獲。
二、案經基隆市警察局第一分局報請臺灣臺北地方檢察署檢察官
    偵查起訴及移送併案。
    理  由
壹、證據能力：
    本件認定犯罪事實引用之證據，皆無證據證明係公務員違背
    法定程序所取得。又檢察官、被告莫凱崴、辯護人於本院準
    備程序及審理時同意作為證據（本院卷第135至137、171至1
    73頁），復經審酌該等證據製作時之情況，尚無不得作為證
    據之情形，亦無違法不當之瑕疵，且與待證事實具有關聯性
    ，認為以之作為證據應屬適當，依刑事訴訟法第158條之4反
    面解釋及第159條之5規定，認均有證據能力。
貳、實體部分：
一、認定犯罪事實之證據及理由：
  ㈠上揭事實，業據被告於警詢、原審及本院審理時坦承不諱（
    臺灣臺北地方檢察署110年度偵字第14019號偵查卷宗【下稱
    偵卷】第7至13頁、原審卷第76、178、194頁、本院卷第135
    、174頁），核與證人張晏菻於警詢及原審審理時具結證述
    之情節相符（偵卷第15至18頁、原審卷第180至186頁），且
    有附表編號1至17所示物品扣案，及基隆市警察局第一分局
    搜索扣押筆錄、扣押物品目錄表、照片、臺灣臺北地方法院
    搜索票附卷可資佐證（偵卷第19至29、41至48、57頁、原審
    卷第131至139頁），且附表編號1至3所示物品經依化學呈色
    法、氣相層析質譜法、種子發芽試驗法鑑定結果，均含大麻
    成分（詳如附表編號1至3所載），亦有法務部調查局濫用藥
    物實驗室110年8月23日調科壹字第11023008810號鑑定書在
    卷足稽（偵卷第111頁），俱徵被告前揭任意性自白與事實
    相符，堪信為真。
　㈡毒品危害防制條例第4條製造毒品罪之「製造」，係指就原料
    、元素予以加工，使成具有特定功效之成品者而言，除將非
    屬毒品之原料加以化合而成毒品外，尚包括將原含有毒品物
    質之物，予以加工改製成適合施用之毒品情形在內；毒品危
    害防制條例第2條第2項第2款所列之第二級毒品大麻，係指
    長成之大麻植株之花、葉、嫩莖，經乾燥後適合於施用之製
    品而言，故對大麻植株之花、葉、嫩莖，以人工方式予以摘
    取、蒐集、清理後，再利用人為、天然力或機器設備等方法
    ，以風乾、陰乾、曝曬或烘乾等方式，使之乾燥，亦即以人
    為方式加工施以助力，使之達於易於施用之程度，自屬製造
    大麻毒品之行為(最高法院102年度台上字第2465號、110年
    度台上字第6134號判決意旨參照)。被告栽種大麻成株，剪
    取植株大麻花以香鬆機壓油，吊掛於衣架，利用除濕機使之
    乾燥、脆化，再以研磨器研磨成粉，並經被告持以於110年4
    月21日中午，在上址住處將製成之大麻放入吸食器中，以打
    火機點燃吸食其煙霧，此經被告於警詢時供承無訛（偵卷第
    9、13頁），並有附表編號13至17、19、23所示物品扣案可
    資佐證，且被告於110年4月21日晚間7時40分許為警採集之
    尿液，經鑑驗後確呈大麻代謝物陽性反應，有台灣檢驗科技
    股份有限公司濫用藥物實驗室-台北110年5月6日濫用藥物檢
    驗報告、基隆市警察局第一分局偵辦毒品案件尿液檢體對照
    表存卷為憑（原審卷第203、205頁）。佐以被告為警查獲時
    ，其自植株剪取之大麻花業已完成乾燥，經研磨成粉裝存於
    夾鏈袋中，確無後續製程（偵卷第47頁、原審卷第139頁）
    。從而，被告以人為方式加工施以助力使大麻花乾燥，並予
    研磨達於易於施用之程度，已無後續必要製程，自屬製造第
    二級毒品大麻既遂。至證人張晏菻於原審審理時證述：被告
    栽種出來的大麻花經乾燥後，燒不太起來，煙霧味道臭臭的
    ，抽起來喉嚨很辣，沒有什麼感覺等節（原審卷第180至186
    頁），僅能證明被告製造之大麻施用效率、口感、品質不佳
    ，與被告剪取所栽種之大麻花經壓油、乾燥、研磨後，已足
    供立即施用之事實無涉，自不足為何有利被告之認定。
　㈢綜上，本案事證明確，被告犯行堪予認定，應依法論科。
二、論罪：
　㈠核被告所為，係犯毒品危害防制條例第4條第2項之製造第二
    級毒品罪。被告為製造第二級毒品大麻而栽種大麻之階段行
    為，及持有大麻、大麻種子之低度行為，均為製造大麻之高
    度行為所吸收，不另論罪。　
　㈡臺灣臺北地方檢察署110年度偵字第25780號移送併辦意旨所
    指，與本件起訴之犯罪事實同一，自應併予審究。
　㈢刑之減輕事由：
　⒈被告就本件製造第二級毒品犯行，於偵查及歷次審理中均自
    白犯罪（偵卷第7至13頁、原審卷第76、178、194頁、本院
    卷第135、174頁），應依毒品危害防制條例第17條第2項規
    定，減輕其刑。
　⒉犯第4條至第8條、第10條或第11條之罪，供出毒品來源，因
    而查獲其他正犯或共犯者，減輕或免除其刑，毒品危害防制
    條例第17條第1項規定甚明。其立法理由係為有效追查毒品
    來源，基於鼓勵具體提供毒品上游資訊，以利追查，而得斷
    絕毒品供給，杜絕毒品泛濫，須行為人願意供出毒品來源之
    上手，因而查獲其他正犯或共犯者，始可邀減輕或免除其刑
    之寬典。而所稱供出毒品來源因而查獲，係指被告供出毒品
    來源之具體事證，使有偵查或調查犯罪職權之公務員知悉而
    發動偵查或調查，並因而查獲而言。其中所言「查獲」，除
    指查獲該其他正犯或共犯外，並兼及被告所指其毒品來源其
    事。是倘該正犯或共犯已因另案被查獲，惟其被查獲之案情
    與被告供出毒品之來源無關，或有偵查（或調查）犯罪之公
    務員尚無確切之證據，足以合理懷疑該被查獲之人為被告所
    供販賣毒品來源之人，則因被告供出毒品來源，因而查知其
    他正犯或共犯關於本案毒品來源之事證，被告仍得依上開規
    定，獲邀減輕或免除其刑之寬典（最高法院105年度台上字
    第554 號、103年度台上字第1382號、100年度台上字第4787
    號判決意旨參照）。被告於本院審理期間，自行向警察機關
    供出其製造大麻所栽種之大麻種子來源，具體指認其人為陳
    庠宏，經臺北市政府警察局文山第一分局於111年7月5日以
    北市警文一分刑字第1113018764號移送臺灣臺北地方檢察署
    偵查，有臺北市政府警察局文山第一分局111年7月5日北市
    警文一分刑字第1113018766號函暨刑事案件報告書在卷可供
    參憑（本院卷第157至165頁），即已查獲，應依毒品危害防
    制條例第17條第1項規定減輕其刑，惟斟酌被告之犯罪情節
    及所能杜絕毒品氾濫之程度，認依前揭規定減輕其刑已足評
    價對於查獲毒品來源之貢獻程度，不宜寬怠至免除其刑，併
    此敘明。
　⒊以上刑之減輕，應依刑法第70條、第71條第2項規定，先依較
    少之數減輕後，遞減輕之。
　⒋至犯罪之情狀顯可憫恕，認科以最低度刑仍嫌過重者，得酌
    量減輕其刑，刑法第59條定有明文。考其立法意旨，科刑時
    原即應依同法第57條規定審酌一切情狀，尤應注意該條各款
    所列事項，以為量刑標準。刑法第59條所謂「犯罪之情狀顯
    可憫恕」，自係指裁判者審酌第57條各款所列事項以及其他
    一切與犯罪有關之情狀之結果，認其犯罪足堪憫恕者而言（
    即犯罪另有其特殊之原因與環境等等），即必於審酌一切之
    犯罪情狀，在客觀上顯然足以引起一般同情，認為縱予宣告
    法定最低刑度猶嫌過重者，始有其適用（最高法院45年台上
    字第1165號、51年台上字第899號判例意旨參照）。經查，
    列管毒品無論級別，其流通與持有危害社會秩序至鉅，向為
    國法所厲禁，被告無視法令禁制，恣意製造、栽種大麻，助
    長毒品流通，對社會治安造成相當之危害，一旦流入市面，
    勢將嚴重戕害國人身心健康與社會秩序，犯罪情狀顯非輕微
    ，並無任何足以引起一般人同情、顯可憫恕之處，復經依毒
    品危害防制條例第17條第1項、第2項規定減輕其刑，已無情
    輕法重之虞，自無刑法第59條規定之適用餘地。
三、撤銷原判決之理由及科刑審酌事由：
　㈠原審以被告犯製造第二級毒品罪，事證明確，予以論罪科刑
    ，固非無見，惟被告於本院審理時就其製造第二級毒品犯行
    ，向臺北市政府警察局文山第一分局供述毒品來源之具體事
    證，使有調查犯罪職權之公務員知悉而發動調查，因而查獲
    正犯陳庠宏，應依毒品危害防制條例第17條第1項規定減輕
    其刑，此經本院說明如前，原審未及審酌上開規定之適用，
    而援引刑法第59條規定減刑，略有未合。被告以原審未適用
    毒品危害防制條例第17條第1項規定減刑，提起上訴，核屬
    有據，應由本院予以撤銷改判。
　㈡爰以行為人之責任為基礎，審酌被告知悉大麻為列管毒品，
    具有高度成癮性，戕害國人身心健康，危害社會秩序，向為
    國法所厲禁，猶無視國家杜絕毒品犯罪之禁令，自行栽種、
    製造第二級毒品大麻，法治觀念薄弱，行為偏差，應嚴予非
    難，兼衡被告之素行，大學肄業之智識程度（本院卷第97頁
    ），於本院審理時自承之身心狀況、工作所得、經濟能力、
    家庭生活狀況（本院卷第175頁），其犯罪之動機、目的、
    手段，及製造、栽種大麻之期間、數量，暨被告犯後供認犯
    行無隱，良有悔意等一切情狀，量處如主文第二項所示之刑
    ，以資儆懲。
　㈢被告前未曾因故意犯罪受有期徒刑以上刑之宣告，有本院被
    告前案紀錄表可查（本院卷第65頁），因一時失慮，偶罹刑
    典，其無視法律禁制，恣意栽種、製造大麻，固然非是，然
    究其目的僅在供個人與張晏菻施用，此由被告種植大麻雖長
    成植株8株，仍僅剪取少許大麻花予以乾燥研磨，製成之大
    麻驗前淨重0.06公克，數量甚微，可見其然，被告未曾大量
    採收大麻花、葉，製成大麻流入市面，所肇危害尚非嚴重，
    且被告自警詢時起即坦承錯誤，應已反躬自省，復念被告曾
    受大學教育，正值壯年，日後仍有可為，倘令其入監服刑，
    恐未收教化之效，先受與社會隔絕之害，本院斟酌上情，認
    被告經此偵審教訓，當知所警惕，痛改前非，若能繼續在技
    職體系中就業，發揮所長，仍值期待有所作為，進而回饋社
    會，應更符合刑期無刑所欲達成之目的，因認所宣告之刑，
    以暫不執行為適當，併予宣告緩刑5年，以勵自新。另被告
    所為危害社會秩序，為使其深切記取教訓，強化法治觀念，
    導正偏差行為，俾於緩刑期內能深知警惕，避免再度犯罪，
    爰依刑法第74條第2項第5款規定，命於緩刑期內向指定之政
    府機關、政府機構、行政法人、社區或其他符合公益目的之
    機構或團體提供120小時之義務勞務，及依刑法第93條第1項
    第2款規定，諭知於緩刑期間付保護管束，以觀後效。若被
    告不履行上開負擔，且情節重大足認原宣告之緩刑難收預期
    效果，而有執行刑罰之必要者，依刑法第75條之1第1項第4
    款規定，得撤銷其緩刑之宣告，期被告在此緩刑付保護管束
    期間內確實履行上開負擔，發展健全人格，建構正確行為價
    值及法治觀念，謹言慎行，克盡家庭及社會責任，珍惜法律
    賦予之機會，自省向上。　
四、沒收：
　㈠扣案如附表編號1所示大麻1包，編號18所示粉末1包，均檢出
    大麻成分，為查獲之毒品，除經取樣鑑驗用罄部分失其違禁
    物之性質，無庸沒收外，不論屬於犯罪行為人與否，應依毒
    品危害防制條例第18條第1項前段規定沒收銷燬之，其包裝
    袋上沾附毒品難以析離，亦無析離之實益與必要，應視同毒
    品併予沒收銷燬。
  ㈡毒品危害防制條例第2條第2項第2款所列第二級毒品大麻，係
    指長成之大麻植株之花、葉、嫩莖，經乾燥後適合於施用之
    製品而言（最高法院110年度台上字第2575號判決意旨參照
    ）。扣案如附表編號2所示大麻植株8株，為製造第二級毒品
    大麻之原料，並非第二級毒品，連同附表編號4至17所示栽
    種或製造資材、設備，均係供製造大麻使用之物，此據被告
    供述在卷（偵卷第9頁），不問屬於犯罪行為人與否，應依
    毒品危害防制條例第19條第1項規定宣告沒收。
　㈢扣案如附表編號3所示大麻種子21顆，為違禁物，不問屬於犯
    罪行為人與否，應依刑法第38條第1項規定沒收之。
　㈣其餘附表編號19至24所示扣案物品經核均與本件犯罪事實無
    關，爰不予宣告沒收。
據上論斷，應依刑事訴訟法第369條第1項前段、第364條、第299
條第1項前段，毒品危害防制條例第4條第2項、第17條第1項、第
2項、第18條第1項前段、第19條第1項，刑法第11條、第74條第1
項第1款、第2項第5款、第93條第1項第2款、第38條第1項，判決
如主文。
本案經檢察官蔡正雄提起公訴，檢察官周啓勇到庭執行職務。
中　　華　　民　　國　　111 　年　　7 　　月　　20　　日
                  刑事第三庭    審判長法　官  張惠立   
                                      法　官  劉兆菊
                                      法　官  廖怡貞
以上正本證明與原本無異。
如不服本判決，應於收受送達後20日內向本院提出上訴書狀，其
未敘述上訴之理由者並得於提起上訴後20日內向本院補提理由書
（均須按他造當事人之人數附繕本）「切勿逕送上級法院」。
                                      書記官  劉芷含
中　　華　　民　　國　　111 　年　　7 　　月　　20　　日

附錄本案論罪科刑法條全文：
毒品危害防制條例第4條
製造、運輸、販賣第一級毒品者，處死刑或無期徒刑；處無期徒
刑者，得併科新臺幣3千萬元以下罰金。
製造、運輸、販賣第二級毒品者，處無期徒刑或10年以上有期徒
刑，得併科新臺幣1千5百萬元以下罰金。
製造、運輸、販賣第三級毒品者，處7年以上有期徒刑，得併科
新臺幣1千萬元以下罰金。
製造、運輸、販賣第四級毒品者，處5年以上12年以下有期徒刑
，得併科新臺幣5百萬元以下罰金。
製造、運輸、販賣專供製造或施用毒品之器具者，處1年以上7年
以下有期徒刑，得併科新臺幣1百50萬元以下罰金。
前五項之未遂犯罰之。

附表：
編號 扣案物品 數量 備註 1 大麻 1包 綠色菸草檢品，檢出第二級毒品大麻成分，驗餘淨重0.05公克。 2 大麻植株 8株 經檢視葉片外觀均具大麻特徵，隨機抽樣3株檢驗均含大麻成分。 3 大麻種子 21顆 經檢視外觀均與大麻種子一致，隨機抽樣6顆進行發芽試驗，其中1顆具發芽能力且含大麻成分，種子發芽率17%，種子合計淨重0.29公克。 4 生長棚 1個 栽種大麻 5 風扇 3個 生長棚通風 6 生長燈 1個 提供大麻植栽光源 7 PH計 1個 控制大麻植栽水質 8 水質檢測計 1個  9 濕度維持計 6包 控制大麻植栽濕度 10 肥料 1批 大麻植栽施肥 11 生長棚（含生長燈） 1個 栽種大麻 12 氣體幫浦 1個 栽種大麻器具 13 剪刀 1把 剪取大麻花 14 研磨器 1個 研磨大麻花 15 除濕機 1台 乾燥大麻花 16 香鬆機 1台 將大麻花壓油 17 衣架（含衣夾） 1個 吊掛大麻花 18 粉末 1包 黑色菸草檢品，經檢驗含微量大麻成分，驗餘淨重0.3公克。 19 吸食器 1批  20 菸紙 5包  21 濾嘴 1包  22 濾網 1盒  23 打火機 1個  24 行動電話 1具 含門號0000000000號通話晶片卡1枚